臺灣臺南地方法院刑事判決　　　　　　　 96年度訴字第782號
公　訴　人　臺灣臺南地方法院檢察署檢察官
被　　　告　丙○○
指定辯護人　本院公設辯護人　　甲○○
上列被告因殺人未遂案件，經檢察官提起公訴（96年度營偵字第
834號），本院判決如下：
    主  文
丙○○犯重傷直系血親尊親屬未遂罪，處有期徒刑參年拾月。
    事  實
一、丙○○係己○○○之子，為具有家庭暴力防治法第3條第3款
    所定家庭成員關係。丙○○於民國96年6月3日下午5時許（
    將近下午6時），在臺南縣學甲鎮○○路10之25號住處之客
    廳，因其父乙○○中風，行動不便，己○○○端飯給乙○○
    吃時，一直唸乙○○，說：「要吃自己去賺，不要一直向我
    要錢」，引起丙○○不滿而與其母己○○○發生口角，詎丙○○竟基於使直系血親尊親屬受重傷之不確定故意，於拳打
    腳踢己○○○之身體，使己○○○不支倒地後，復持其姪兒
    之兒童用之腳踏車朝己○○○頭部由上往下砸下，致己○○○受有顏面骨骨折、顏面大面積瘀傷等傷害，丙○○見己○○○頭部流血倒地後，即騎機車外出至臺南縣學甲鎮秀昌里
    煥昌100之1號「阿那答檳榔攤」飲酒。嗣於同日18時許，丙○○之妹戊○○返家發現己○○○倒於血泊中，即報警將己○○○送往佳里綜合醫院急救後再轉送奇美醫院柳營分院急
    救，己○○○始倖免於難。嗣於同日20時許，警方循線在上
    開「阿那答檳榔攤」內，逮捕丙○○，並扣得上開兒童用腳
    踏車1台及丙○○穿著之血褲1條。
二、案經臺南縣警察局學甲分局報請臺灣臺南地方法院檢察署檢
    檢察官偵查起訴。
    理  由
壹、證據能力方面
一、按被告以外之人於偵查中向檢察官所為陳述，除顯有不可信
    之情況者外，得為證據；被告以外之人於檢察事務官、司法
    警察官或司法警察調查中所為之陳述，與審判中不符時，其
    先前之陳述具有較可信之特別情況，且為證明犯罪事實存否
    所必要者，得為證據；刑事訴訟法第159條之1第2項、第159
    條之2定有明文。又被告以外之人於審判外之陳述，雖不符
    前4條之規定，而經當事人於審判程序同意作為證據，法院
    審酌該言詞陳述或書面陳述作成時之情況，認為適當者，亦
    得為證據，刑事訴訟法第159條之5第1項定有明文。查證人
    戊○○於警詢之證述，被告既已當庭表明不同意作為證據，
    依刑事訴訟法第159條之1第2項、第159條之5第1項之規定，
    原則上即不得作為本案裁判基礎之證據資料。而檢察官於本
    院準備程序及審理程序時，並未就「證人戊○○先前於警詢
    之證述具有較可信之特別情況」提出主張或證明，則證人戊○○先前於警詢之證述，即不符刑事訴訟法第159條之2例外
    得作為證據之規定，自不得採用，合先說明。
貳、認定犯罪事實所憑證據及理由
一、訊據被告丙○○坦承有上開毆打被害人己○○○之行為，惟
    辯稱其並無要殺害被害人己○○○之故意等語。辯護人亦為
    被告辯護謂被告當時僅係基於傷害之犯意而非殺人之犯意為
    之等語。
二、經查被告丙○○對於其有於上開時、地毆打被害人己○○○
    ，致己○○○受有顏面骨折、顏面大面積瘀傷等傷害，並於
    己○○○頭部流血倒地之後，即騎機車外出至臺南縣學甲鎮
    秀昌里煥昌100之1號「阿那答檳榔攤」飲酒，嗣於同日18時
    許，丙○○之妹戊○○返家發現己○○○倒於血泊中，報警
    將己○○○送往佳里綜合醫院急救後再轉送奇美醫院柳營分
    院急救，己○○○始倖免於難之事實，業據其於警詢及偵、
    審中坦承不諱，並有現場照片22張、佳里綜合醫院出具之診
    斷證明書1紙、被害人己○○○在佳里綜合醫院及奇美醫院
    柳營分院急救之病歷資料影本各1份附卷可稽。此外，復有
    上開兒童用腳踏車1台及丙○○穿著之血褲1條扣案可資佐證
    。此部分之事實應堪認定。
三、又查被告丙○○於警詢時供稱：「我沒有想要致我母親己○○○於死的意圖」。其於96年6月4日檢察官偵查中，檢察官
    問：「是否要置己○○○於死地」？其答「不是，我是一時
    衝動失去理智」。其後檢察官復問：「殺人未遂是否認罪」
    ？其答「認罪」。其於本院96年6月15日準備程序中供稱：
    其在96年6月3日毆打其母親己○○○時，「大概是下午5點
    多快6點的時候，我到檳榔攤的時候是6點的時候，我家到檳
    榔攤不用5分鐘」。發生衝突時，其有喝兩小杯米酒，己○○○也有喝酒，其當時精神狀況很清醒，其會與己○○○發
    生衝突是「因為我媽媽一直跟我爸爸要錢，但我爸爸中風，
    需要我媽媽煮飯給他吃，但是她端給我爸爸吃的時候，還會
    唸說要吃就自己去賺，不要一直跟我要錢，還有其他一些家
    庭瑣碎的事情，而我爸爸就回他說要錢自己去賺，我聽到我
    爸媽兩人在那邊說來說去，我就很不高興，才打我媽媽」、
    「我出口制止，我媽媽還一直念，我才打我媽媽」、「我徒
    手打她的肚腹部幾下，然後推倒她，踢她的身體側腹部幾下
    ，並用手打頭的頭幾下，然後，再用我妹妹小孩所使用的兒
    童腳踏車砸她的頭」、「因為我當時很生氣，隨手看到旁邊
    的腳踏車就拿起來砸她的頭」、「因為她的上半身就在腳踏
    車旁，我順手拿腳踏車就往她上半身砸」、「我媽媽坐著的
    時候，我有用拳頭往他嘴部打，叫她不要講話，我接著用腳
    踢她的腹部後，再把他推倒，再繼續以拳頭打他的腹部」、
    「我打完以後就不管我媽媽，我就轉身去檳榔攤」等語。其
    於本院96年6月26日準備程序中供稱：「我沒有殺我媽媽的
    故意」、「我當初只是要教訓我媽媽，我沒有要殺她」等語
    。其於本院96年10月3日審理時復稱：「我沒有殺我媽媽的
    故意，我沒有要殺她」等語。
四、茲所應探究者厥為：被告下手當時，係出於普通傷害或重傷
    害或殺人之犯意為之。經查：
(1)、按刑法上殺人未遂罪與傷害罪之區別，本視加害人有無殺意
    為先決條件，至受傷處所是否致命部位，及傷痕之多寡，輕
    重如何，僅足供認定有無殺意之參考，加害人之下手情形如
    何，於審究犯意方面，仍為重要參考資料，最高法院19年上
    字第718號判例及53年度臺上字第1088號判決意旨可供參照
    。
(2)、依據佳里綜合醫院出具之診斷證明書顯示，被害人己○○○受有顏面骨骨折、顏面大面積瘀傷等傷害。佳里綜合醫
    院之己○○○之病歷資料顯示，其受有顏面骨骨折、臉部額
    頭有3乘2的斷裂傷及後腦腫擦傷之傷害，其意識呈昏睡狀態
    ，經輸血4袋，並建議將己○○○轉至有整型外科及神經外
    科之醫院醫治。卷附之佳里綜合醫院96年7月16日（96）
    佳醫字第0960001230號函謂：「經查病患己○○○由救護人
    員送到本院急診室時，意識不清，且血壓下降（最低時收縮
    壓73mm Hg），另臉部有多處撕裂傷，因有生命危險之虞，
    故予轉院到有次專科的醫院，以做進一步處理與治療」。
    奇美醫院柳營分院之病歷資料顯示，己○○○轉送到院時，
    其家屬代訴其被人用重物擊打，己○○○當時受有顱骨穹窿
    閉鎖性骨折、腦震盪、雙眼腫脹、左耳血腫厲害、左眼角處
    有裂傷、右側臉部有2處裂傷各1公分流血不止，並懷疑其鼻
    淚管斷裂，醫院有對其做全身型電腦斷層造影，並發病危通
    知單，足見被害人己○○○當時傷勢不輕，有生命危險之虞
    。
(3)、證人庚○○（佳里綜合醫院急診室醫師）於本院96年12月5
    日審理時證稱：96年6月3日己○○○確實有在佳里綜合醫院
    急診，其有處理己○○○的治療，己○○○當時臉部有多處
    撕裂傷，意識不是很清楚，她是救護車送過來的。其處理之
    後沒有問她如何受傷，因為她的意識不清楚。救護車送她過
    來時，她的臉部多處撕裂傷，意識不清，血壓偏低。在急診
    時，病人的生命跡象如果不穩定，意識不清時，就可能有生
    命危險，當時如果沒有馬上作救治，己○○○可能會有生命
    危險。她剛來的時候血壓99、71偏低，再過了十幾分鐘後是
    92、66，再過半個小時後，是70、63，後來又高到一百多，
    所以血壓不穩定，後來經過處理，她的血壓就回升。當時建
    議轉院醫治是「因為病人（己○○○）臉部外傷，意識不清
    ，經過電腦斷層檢查，發現可能頭部出血或骨折的現象，我
    們院內沒有神經外科醫師，所以我們建議轉成大或奇美醫院
    」，「這樣的考量是因為頭部出血或骨折我們醫院沒有辦法
    處理，而且如果不處理病人會有生命危險」。又「因為當時
    酒測值沒有出來，喝酒會影響疾病的判斷，例如意識不清、
    血壓也會有影響，不過病人如果沒有喝酒，而意識不清，且
    頭部有外傷，我們就認為有生命危險」。後來酒測結果己○○○的血液酒測值達兩百多，這樣會影響對她病情的判斷。
    如果參考酒測值的結果，仍判斷會有生命危險，因為她有頭
    部外傷，頭骨骨折，臉是腫的，可能有顱內出血的現象。一
    般人的血壓在正常狀態，一般是高的是120，低的是80。血
    壓高的話，高到什麼程度才會對生命造成危險不一定，如果
    有意外的話可能有顱內出血；血壓低的話，如果病人不是低
    血壓症，在100以下，我們會擔心他有出血的狀況，會對生
    命造成危險。昏迷指數滿分是15分，最低是3分，病人來的
    時候是10分，我們判斷她有危險性。己○○○當時被送到急
    診室的時候，她臉部的血有些已經止住，有些還在流。她在
    轉院之前都沒有清醒，當初有做酒測，如果有喝酒，且頭部
    有傷，沒有辦法讓病人清醒。己○○○從送到佳里綜合醫院
    急診後再轉送到奇美醫院，相隔約20分鐘。病歷資料救護紀
    錄表上，記載生命徵象意識狀態欄中的「聲」字代表她可能
    會有呻吟，我們對她作痛覺刺激時她會出聲，可是卻是沒有
    意識的。依據當時情況如果她的流血狀況沒有立即作止血，
    大流血才會影響生命跡象，造成生命危險，小流血不會。如
    果病人在一個小時內自然止血就不會有生命危險，但是如果
    病人一兩個小時都沒有自然止血就會有生命危險，本案病人
    的狀況難以評估一兩個小時會流多少血，而且我們有做處理
    。顱內出血如果是小出血，有止血就不會造成生命危險，如
    果持續出血就會造成腦細胞受損而有生命危險。血液之酒測
    值高達200會造成意識不清，正常是小於50。病人有顱內出
    血，是我的懷疑，因為病人眼部有瘀腫，出現貓眼的現象，
    根據醫學書籍的記載，就會懷疑有顱內出血的現象，是經過
    觀察後才建議轉院等語。證人庚○○上開證述之情節與證人
    己○○○於本院96年10月3日審理時，經受命法官問其當時
    身體倒下後，有無辦法自己起身？其稱「沒辦法」。受命
    法官問其當時有沒有辦法叫救命？其稱「因為心臟不夠力，
    所以沒有辦法叫救命」。並證稱其受被告推倒後，沒辦法喊
    救命，在其女兒戊○○兒發現其之前，當時就已昏迷，一直
    到被送往奇美醫院柳營分院急救後才醒過來等語相符。
(4)、證人辛○○（奇美醫院柳營分院神經外科主任醫師）於本院
    96年12月5日證稱：己○○○是於96年6月3日從佳里綜合醫
    院轉送過來，先轉到急診室，到急診室的時間是96年6月3日
    下午11時50分。急診的部分是由急診室醫師處理，我是處理
    住院部分。依奇美醫院柳營分院出具之病情摘要，病人沒有
    生命危險是因為已經經過佳里綜合醫院及我們醫院急診室的
    處理，剛來時有插管，電腦斷層檢查出來的傷勢沒有很嚴重
    ，所以到我接手的時候，我個人覺得沒有致命的危險。並證
    稱其無法判斷病人在送到佳里綜合醫院的時候是否有生命危
    險，因為病情會演變。其認為沒有生命危險，是指到其處理
    的階段時而言。又證稱：依照我寫的住院診斷來看病人當時
    沒有顱內出血的現象，但是有腦震盪，且酒精成份比較高，
    會醒得比較慢，所謂醒是指完全清醒。己○○○轉送到奇美
    醫院柳營分院後，有做頭部及腹腔的電腦斷層檢查，依電腦
    斷層檢查報告，沒有證據有看到腦部裡面有腫瘤或是血塊，
    看起來是腦部有普遍性的退化現象，腦室擴大，腦回擴大，
    眼睛的部分，左眼的地方在眼球後面有血腫，跟熊貓眼有關
    ，右鼻腔有液體堆積，可能是血塊，兩側鼻竇也是有液體堆
    積，這些會堆積在鼻腔，整個腦部外圍部分，看起來是很大
    片的腫起來，是臉部軟組織腫起來。依病歷資料有出具病危
    通知單，時間是96年6月3日23時50分，那是急診醫師出具的
    ，從外院轉過來，如果有插管或是意識不清，懷疑有內出血
    ，需要告知病人家屬再送加護病房。病危通知，不完全是為
    避免日後病情有變化，才事先告知，因為病人有插管，將來
    到加護病房需要呼吸器，如果呼吸不足可能有生命危險等語
    。依上開證人辛○○之證言並可知卷附奇美醫院柳營分院96
    年7月24日（96）奇院柳醫字第5282號函所附之病情摘要謂
    ：「病人96年6月3日經急診住院當時所受傷勢沒有致生命危
    險」，係指己○○○於經佳里綜合醫院及奇美醫院柳營分院
    急診室緊急治療後，於奇美醫院柳營分院住院由證人辛○○
    診治時，已無生命危險而言，並非己○○○當初受傷時無致
    命之危險。綜合上開(2)至(4)之書證及證人庚○○、辛○○之
    證言，足以認為被害人己○○○遭被告傷害後送至佳里綜合
    醫院急診室急診時，顯然具有生命危險性。
(5)、查被告丙○○受有國中畢業之教育智識程度，且其當時年已
    33歲，並有社會工作經驗，其當無不知以腳踏車朝己○○○
    頭部由上往下砸下會產生嚴重之後果，若其以普通傷害之意
    思為之，則於其拳打腳踢己○○○之身體，在己○○○不支
    倒地後，即可住手，詎其憤怒未消，復持腳踏車朝己○○○
    頭部由上往下砸下，故其當時顯非僅以普通傷害之意思為之
    ，應可認定。又被害人己○○○當時所受之傷害嚴重，有致
    死或致重傷之可能，惟被告與己○○○間，畢竟是母子關係
    ，且僅是因為被告不喜己○○○嘮叨之細微事而生口角，彼
    此並無深仇大恨，被告當時雖在盛怒之下，因而下手不顧輕
    重，然推究其意，並無殺害其自己母親之故意，亦無殺害其
    自己母親之不確定故意，其非以殺人之意思為之，亦堪認定
    。又如上所述，被告受有國中畢業之教育智識程度，且其當
    時年已33歲，並有社會工作經驗，其當無不知以腳踏車朝己○○○頭部由上往下砸下會產生嚴重之後果，其仍不顧結果
    而下手為之，自難謂其沒有重傷之不確定故意。是被告對於
    其直系血親尊親屬己○○○具有重傷之不確定故意，應堪認
    定。
(6)、至於證人己○○○於本院96年10月3日審理時，在辯護人詰
    問時證稱：96年6月3日下午「我與我兒子吵架，然後我就因
    身體不舒服而跌倒」。其後經檢察官對其詰問：「你兒子承
    認有打你，為何你說沒有？」時，其又改稱「他只是推我一
    下，我就跌倒了，他用手推我胸口，推兩下我就跌倒了，沒
    有用其他東西打我」。檢察官問：「你跌倒時他有無繼續打
    你」？其答「沒有，我自己撞到的」。檢察官問：「你兒子
    有無用腳踏車打你」？其答「沒有，是我自己撞到的」。檢
    察官問：「為何你兒子承認用腳踏車打你」？其答「腳踏車
    放在旁邊，是我倒下去時撞到的」云云。證人己○○○上開
    證言與被告承認有毆打被告及用腳踏車砸被告之行為不符，
    亦與現場之情況及其傷勢有所違背，且其若真是自行跌倒，
    實無法造成上開嚴重之傷勢，被告之長褲亦應不致於沾到其
    血跡，其上開證言顯係因護子心切所為偏袒被告之詞，應不
    足採信。
(7)、另被告之妹即證人戊○○於本院96年10月3日審理時證稱：
    其與其父母親及被告同住一起，平日由其與被告外出工作賺
    錢，其父親已中風十幾年，其父親中風後，起初不能單獨下
    床行動，現在雖然可以單獨下床，但走路還是需要人家攙扶
    。平日一家四口相處有時候會吵架。96年6月3日下午其不在
    家，當天其在下午6點回家，看到其母親己○○○「她顏面
    朝上，身體倒在地上，用右手跟我招手，我就叫他，她回我
    說什麼事」，當時「她整個臉都有血跡，地上也有血跡，只
    有她躺的地方下面有血，流的血也沒有很多，他的身體旁有
    一頂安全帽及椅子，腳踏車在他身體左邊的腰際旁邊，我媽
    媽當時頭朝內，腳朝外，腳踏車當時是站著沒有倒下去，腳
    踏車後面的鏈條有血跡，但沒有受損，當時我媽媽自己爬不
    起來」，「她可能有點喝醉酒，因為我有聞到酒味」，「爸
    爸在房間睡覺」，被告不在現場，其打119將己○○○送醫
    院急救，其有一起去佳里綜合醫院，「送去大概半個小時後
    ，醫生就建議我們送去奇美醫院柳營分院」。並證稱其母親
    在佳里綜合醫院時，意識很清楚，在送醫過程中有沒有昏迷
    狀況。其回到家發現其母親受傷倒在地上，到其將其母親送
    到醫院，這段期間，被告都沒有回到家裡。惟其證述後，審
    判長隨即問證人己○○○：「你被你兒子打倒在地到你女兒
    回來相隔多久」？己○○○答「我昏倒了，不知道」、「腳
    踏車壓在我身上，我不知道壓多久，我不知道誰把它拿起來
    」。證人戊○○謂其在下午6點回家，看到其母親己○○○
    身體倒在地上，「用右手跟我招手，我就叫他，她回我說什
    麼事」，「腳踏車當時是站著沒有倒下去」，其母親「在佳
    里綜合醫院時，意識很清楚，在送醫過程中有沒有昏迷狀況
    」云云之證述與己○○○之證述及事實不符，該部分顯係偏
    袒被告之詞應不足採信。
(8)、綜上所述，被告係基於重傷之不確定故意而對其直系血親尊
    親屬己○○○為上開犯行，應可確認。事證明確，被告犯行
    洵堪認定。
參、論罪科刑之理由
    核被告丙○○所為，係犯刑法第278條第3項、第1項之重傷
    未遂罪。檢察官認被告係犯刑法第271條第2項、第1項之殺
    人未遂罪，起訴法條尚有未洽，應予變更。又被告係對於直
    系血親尊親屬犯之，應依刑法第280條規定加重其刑。被告
    已著手於使其直系血親尊親屬重傷行為之實行而不遂，為未
    遂犯，爰依刑法第25條第2項之規定減輕其刑，並先加後減
    。被告對具有家庭暴力防治法第3條第3款關係之家庭成員為
    上述身體上不法侵害，為家庭暴力防治法第2條第2項規定之
    家庭暴力罪，起訴書疏漏載明，應予補充。審酌被告之品行
    、受有高中教育之智識程度、生活經濟狀況普通、犯罪之動
    機、目的、所生之危害，其僅因不滿其母親己○○○對其父
    親乙○○之嘮叨，竟對己○○○拳打腳踢，並於己○○○不
    支倒地後，復不分利害輕重，不顧己○○○是否會受重傷，
    竟持腳踏車朝己○○○頭部由上往下砸下，致己○○○受有
    顏面骨骨折、顏面大面積瘀傷等傷害，手段非不兇殘，且其
    於行兇之後，見己○○○流血，仍逕自揚長而去，甚虧為人
    子女之道，惟其事後坦承犯行，態度良好，顯有悔意，其母
    己○○○亦願意原諒被告等一切情狀，爰量處如主文所示之
    刑，以資懲儆。至於扣案之上開兒童用腳踏車1台並非被告
    所有，另扣案之丙○○當時所穿著之血褲1條並非供犯罪用
    之物，上開腳踏車及血褲，均僅供證據用，自不得宣告沒收
    。
據上論斷，應依刑事訴訟法第299條第1項前段、第300條，刑法
第278條第1項、第3項、第280條、第25條第2項，判決如主文。
本案經檢察官丁○○到庭執行職務
中　　華　　民　　國　　96　　年　　12　　月　　19　　日
                  刑事第九庭   審判長法　官　賴純慧
                                     法  官  蔡奇秀
                                     法  官  林勝利
以上正本證明與原本無異。
如不服本判決應於收受本判後10日內向本院提出上訴書狀，並應
敘述具體理由。如未敘述上訴理由者，應於上訴期間屆滿後20日
內向本院補提理由書狀（均須按他造當事人之人數附繕本）「切
勿逕送上級法院」。
  　　　　　　　　　　　　　　　書記官　陳世勳
中　　華　　民　　國　　96　　年　　12　　月　　19　　日
附錄本案論罪科刑法條全文：
中華民國刑法第278條
使人受重傷者，處5年以上12年以下有期徒刑。
犯前項之罪因而致人於死者，處無期徒刑或7年以上有期徒刑。
第1項之未遂犯罰之。
中華民國刑法第280條
對於直系血親尊親屬，犯第277條或第278條之罪者，加重其刑至
二分之一。
